【裁判字號】    95,重訴,23
【裁判日期】    950315
【裁判案由】    確認債權即質權法律關係不存在
【裁判全文】
臺灣高雄地方法院民事判決              95年度重訴字第23號
原      告  皇嘉休閒育樂事業股份有限公司
法定代理人  丙○○○
訴訟代理人  顏宏斌律師
被      告  交通部高雄港務局
法定代理人  乙○○
訴訟代理人  王伊忱律師
            陳景裕律師
複代理人    鄭美玲律師
參加訴訟人  美峰國際有限公司
法定代理人  甲○○
訴訟代理人  王國傑律師
上列當事人間請求確認債權即質權法律關係不存在事件，經本院
於民國95年3月1日言詞辯論終結，判決如下：
    主      文
原告之訴駁回。
訴訟費用由原告負擔。
    事實及理由
一、本件原告起訴主張伊於民國91年6 月間乃以興建營運移轉之
    方式自訴外人中山大學取得含西子灣海景餐廳及附連海水浴
    場在內之「勵志樓及外環道以西、防波堤以北之區域及其相
    關附屬設施及附屬事業」之整修、擴建及營運權，迨於94年
    7 月l8日傍晚，香港籍景雲號船舶在高雄港外海因受颱風影
    響而致其船上計l32 個貨櫃落海漂流沉沒，並有其中43個貨
    櫃漂流至伊為營運之上開海水浴場沙灘，且因櫃內貨物外洩
    而造成污染並致伊無法營業，而伊本欲扣押該輪，惟因被告
    召集由訴外人中山大學代表伊出席並其他第三人為協調，且
    會中達成由伊代為清理該船舶之污染，並由該輪在台灣之船
    務總代理即參加訴訟人提供新台幣（下同）9,000,000 元及
    出具保證書予被告之協議後始讓該船舶放行，而伊代為清理
    該污染所支出之費用及該污染造成伊無法營業之損失計約
    9,000,000 元，伊於受被告告知參加訴訟人欲將該款領走之
    際，乃聲請就參加訴訟人對被告之上開債權為假扣押，並經
    鈞院裁定予以准許，惟被告在鈞院民事執行處進行假扣押之
    執行程序時卻對之聲明異議，認其對參加訴訟人所提供之上
    開9,000,000 元有質權之法律關係存在，然該輪所造成之污
    染俱由伊與參加訴訟人所委任之訴外人日存企業股份有限公
    司（下稱日存公司）所清理，以該協調會之乃有委任或無因
    管理、第三人利益契約之性質，伊對參加訴訟人自得請求清
    償，今被告對參加訴訟人既無任何債權，為從契約之質權自
    不存在，為此爰依法提起本件訴訟，聲明求為判決確認被告
    與參加訴訟人間之債權及質權之法律關係不存在。
二、被告則以系爭事故發生後，代理該輪之參加訴訟人即與伊協
    商清除落海貨櫃事宜，並於8 月17日會議中獲致參加訴訟人
    應提送擔保書，且與訴外人日存公司、百利船務代理股份有
    限公司等共同向伊承諾將於限期內完成清除擱置在岸邊貨櫃
    ，並接續辦理高雄港區域內落海貨櫃等之打撈清除工作，而
    參加訴訟人為擔保上開工作之進行，其即以9,000,000 元設
    定質權予伊，承諾其於限期內將完成清除落海貨櫃，並承擔
    一切該次事件所致之損害賠償責任，惟相關清除打撈工作嗣
    因高雄港區海域之海水潮汐、洋流等因素以致無法全然特定
    沉沒貨櫃之地點，致打撈貨櫃之工作並未全部完成，迄今仍
    發現有貨櫃內裝物品漂流於海上之情形，今參加訴訟人既向
    伊為辦理相關打撈工作之承諾，伊自得向其請求辦理上開打
    撈等相關工作，而該等工作尚未完成，伊與參加訴訟人間所
    有提供勞務之契約法律關係所生之9,000,000 元質權自仍繼
    續存在，原告請求自為無據，爰聲明求為判決駁回原告之訴
    。
三、參加訴訟人則以伊及肇事船舶之船東並未參加原告所指之上
    開協調會，系爭擔保金係船東對被告之履約保證金以擔保落
    海貨櫃之偵測及清除等工程之完成，與原告所謂清理西子灣
    貨櫃之協調無關，更非擔保其所謂清理西子灣貨櫃之債務，
    原告請求自為無據，爰聲明求為判決駁回原告之訴。
四、兩造不爭執之事項：
  (一)、香港籍景雲號船舶於94年7 月l8日在高雄港外海因受颱風
      影響，致其船上計l32 個貨櫃落海漂流沉沒而散佈於高雄
      港航道及西子灣海域，後該輪在台灣之船務總代理即參加
      訴訟人於8 月17日乃與被告及日存公司開會研商清除落海
      貨櫃事宜，會中並獲致「一、水域部分以西子灣及旗津海
      水浴場部份先予處理，岸上部份本案應移除之貨櫃 (包括
      西子灣、中山大學海科院、旗津及紅毛港沿岸等)， 應於
      94 年8月31日前完成。二、水域部份探勘及移除作業工程
      ，船方同意提送工程款1200萬元整作為保證金交高雄港務
      局代管，俟依工程進度分期付款予日存公司。」等之結論
      ，參加訴訟人嗣並於同月18日依重行協商之結論而出具「
      ... 除由美峰國際公司提送予高雄港務局現金新台幣玖佰
      萬元供擔保外，本公司等謹向交通部高雄港務局承諾於94
      年8 月31日前完成清除擱置在臨高雄港區周遭海岸邊貨櫃
      後，並接續辦理高雄商港區○○○區○道探勘及落海貨櫃
      之打撈清除工作，亦承擔一切因本次事件所致之損害賠償
      責任 (含相關機關所開列費用與罰鍰及擔保金不足支付之
      款數在內)」等語之擔保書予被告。
  (二)、原告係於91年6月間以興建營運移轉之方式自中山大學取
      得含西子灣海景餐廳及附連海水浴場在內之「勵志樓及外
      環道以西、防波堤以北之區域及其相關附屬設施及附屬事
      業」之整修、擴建及營運權。
  (三)、負責系爭海事打撈清除工作之訴外人日存公司於受託後業
      已處理105 個貨櫃，而其於同年11月8 日所出具之完工報
      告則載明「... 如加上西子灣海水浴場於本公司進駐前所
      遺失數十個貨櫃，海底之貨櫃應所剩無幾」等語。
五、本院就兩造必要之爭點所為之判斷：
  (一)、系爭擔保金之性質？
    (1)、按民法第884 條規定：「稱動產質權者，謂因擔保債權
        ，占有由債務人或第三人移交之動產，得就其賣得價金
        ，受清償之權。」，是由此意義可知，質權係支配標的
        物之交換價值以確保債權之清償為目的而為價值權，與
        抵押權同屬為擔保物權之一種，而動產質權人依上須占
        有質物，惟其僅以移轉標的物之占有為已足，若併移轉
        標的物之所有權如以金錢供為債權之擔保者，此即因金
        錢於交付債權人時所有權亦隨同移轉予債權人，而返還
        時僅須歸還同額之金錢並不必返還原物，其即與質權之
        性質不符而非民法上之質權，而以金錢為押金或保證金
        之交付，因係債務人以擔保債務之履行為目的而將特定
        金錢之所有權移轉於受領人即債權人，一般認此之性質
        為信託的所有權讓與行為：其債權人就此項金錢負有附
        停止條件之返還義務，而其停止條件為交付押金或保證
        金之債務人所負債務之履行完畢，亦即債務人債務履行
        完畢時停止條件成就，其對受領押金或保證金之債權人
        所享有之返還請求權發生效力而得對之請求返還，反之
        ，債權人在自己之債權未全部受清償前則無返還之義務
        ，且就未履行之債務當然得就押金或保證金抵充之，如
        有餘額再返還之，依此受領押金之債權人即可因他債權
        人對於尚未生效之返還請求權不能亦無從請求強制執行
        而達受優先清償之目的。
    (2)、本件參加訴訟人於上開協調會後乃於翌日依重行協商之
        提供9,000,000 元純作保證金之結論而出具內載「...
        除由美峰國際公司提送予高雄港務局現金新台幣玖佰萬
        元供擔保外，本公司等謹向交通部高雄港務局承諾於94
        年8 月31日前完成清除擱置在臨高雄港區周遭海岸邊貨
        櫃後，並接續辦理高雄商港區○○○區○道探勘及落海
        貨櫃之打撈清除工作，亦承擔一切因本次事件所致之損
        害賠償責任 (含相關機關所開列費用與罰鍰及擔保金不
        足支付之款數在內)」 等語之擔保書予被告已如前述，
        而參加訴訟人係於94年8 月18日以繳納履約保證金之名
        義而交付國泰世華銀行復興分行為發票人，票號為0000
        000 號之即期支票予被告，並由被告持之存入其所有台
        灣銀行鼓山分行帳戶託收而於同年月24日收訖，此有履
        約保證金繳納清單、現金收入傳票等件在卷可稽，是參
        加訴訟人既係為擔保系爭海事事故所造成損害之回復原
        狀而依協議結果以前開銀行支票繳納約定之履約保證金
        以得放行船舶，且其所交付者亦為等同現金之銀行即期
        支票，而商港管理機關之被告於收受後並即已為提示兌
        領存入專屬帳戶，則以參加訴訟人交付前開支票之名義
        及受領之被告係於收受之初即行提示而非待其等約定之
        清償期屆至始行兌領，且被告往後只可能歸還同額之金
        錢而不能返還原物，並其等約定之內容及商港法規定（
        第16、47、48條）等情以觀，參加訴訟人交付前開支票
        之意應係在金錢之換價擔保而非係以之為質權之標的而
        為被告設定權利質權，故其等間就此擔保金錢之交付，
        依上所述，其性質自係單純屬信託的所有權讓與而非權
        利質權之設定，是受擔保之被告就系爭履約保證金所負
        返還義務，自僅在參加訴訟人對被告所負清除落海貨櫃
        之打撈工作完成及賠償含相關機關所開列費用與罰鍰等
        損害完畢之停止條件成就時始行發生，亦即被告受擔保
        債權之消滅並係止於上開停止條件成就之時自明。
  (二)、系爭擔保金擔保之原因是否業已消滅？
      查負責系爭海事打撈清除工作之訴外人日存公司於受託後
      業已處理l32 個落海貨櫃中之105 個，而其於同年11 月8
      日所出具之完工報告亦載明「... 如加上西子灣海水浴場
      於本公司進駐前所遺失數十個貨櫃，海底之貨櫃應所剩無
      幾」等語已如上述，而被告與參加訴訟人間就系爭海事事
      故所衍生之上開清除工程及損害賠償等善後事宜，迄今亦
      仍未協商最後之解決方案乙節，亦為被告與參加訴訟人陳
      述在卷，是為依法本應負打撈、清除漂流物義務之香港籍
      景雲號船舶所有人代理對商港管理機關之被告為前開義務
      履行之參加訴訟人所委託從事系爭打撈清除工作之訴外人
      日存公司就原落海貨櫃於既尚餘27只未能清除，其對被告
      所承諾之「完成清除擱置在臨高雄港區周遭海岸邊貨櫃及
      高雄商港區○○○區○道探勘及落海貨櫃之打撈清除工作
      」自尚未完全完成，且被告與參加訴訟人就此後續應處理
      及賠償事宜亦迄未達成解決方案，參加訴訟人就其所提供
      之系爭履約保證金自因其停止條件尚未成就而不得請求返
      還，被告因此受擔保之債權自亦未為消滅，原告主張系爭
      履約保證金所擔保之債權業已消滅云云自為無據。至原告
      雖主張被告並未受害而對參加訴訟人無任何債權存在云云
      ，惟被告依商港法規定本即有就商港區域內之沈船、物資
      、漂流物等負有代為打撈、清除之義務，並可能因採取應
      變或處理措施而先行支出費用，且其並有受應繳商港服務
      費、商港設施使用、管理與其他服務費及應償還破壞港埠
      用地或損壞商港設施修復費等之擔保以放行船舶出港之權
      利，是其就所轄商港區域所生應管理事項本即有權以管理
      機關之名義任權利人而收取船舶所繳納之各項擔保金，且
      此亦不以其是否直接受有損害為限，況參加訴訟人原即係
      自主對被告為清除落海貨櫃之意定承諾並提供系爭擔保金
      而為信託的所有權讓與，是其等間就該擔保金所從屬之債
      權債務關係是否存在，本即應以其等間之約定事項為據，
      與被告是否直接受有損害並無關連，原告主張尚為無據，
      附此敘明。
    綜上所述，本件參加訴訟人所交付之系爭履約保證金之性質
    係單純之信託的所有權讓與而非為被告設定權利質權，而參
    加訴訟人就所提供之系爭履約保證金乃因承諾之「完成清除
    擱置在臨高雄港區周遭海岸邊貨櫃及高雄商港區○○○區○
    道探勘及落海貨櫃之打撈清除工作」尚未完全完成而致其停
    止條件並未成就而不得請求返還，被告因此受擔保之債權自
    並未為消滅，從而原告請求確認被告與參加訴訟人間就系爭
    履約保證金之債權及質權之法律關係不存在依法洵屬無據，
    自應予以駁回。
六、本件為判決基礎之法律關係已臻明確，兩造其餘之攻擊防禦
    方法核與判決結果不生影響，毋庸一一論列，併此敘明。
七、據上論結，本件原告之訴為無理由，合依民事訴訟法第78條
    ，判決如主文。
中    華    民    國    95    年    3     月    15    日
                       民事第五庭法  官  黃宏欽
正本係照原本作成。
如不服本判決，應於送達後20日內，向本院提出上訴狀並表明上
訴理由，如於本判決送達前提起上訴者，應於判決送達後10日內
補提上訴理由書（須附繕本）。
中    華    民    國    95    年    3     月    7     日
                                 書記官  楊明月


司法院資訊處製作；財團法人民間司法改革基金會備份。
